【裁判字號】    95,上訴,500
【裁判日期】    950831
【裁判案由】    偽造文書等
【裁判全文】
臺灣高等法院臺南分院刑事判決         95年度上訴字第500號
上  訴  人
即  被  告  丁○○
上  訴  人
即  被  告  己○○
共      同
選任辯護人  陳清白  律師
上  訴  人
即  被  告  丙○○即林嫄媜
選任辯護人  江信賢  律師
            蔡麗珠  律師
            蘇若龍  律師
上列上訴人因偽造文書等案件，不服臺灣臺南地方法院94年度訴
字第194號中華民國94年3月31日第一審判決（起訴案號：臺灣臺
南地方法院檢察署93年度營偵字第1405、1406、1412號），提起
上訴，本院判決如下：
    主  文
原判決撤銷。
丙○○連續意圖為自己不法之所有，而侵占對於業務上所持有之
物，處有期徒刑貳年。緩刑伍年。
丁○○、己○○共同以加害生命之事，恐嚇他人致生危害於安全
，丁○○處有期徒刑陸月，己○○處有期徒刑肆月，如易科罰金
，均以參佰元折算壹日。
丁○○被訴業務侵占部分無罪。
    事  實
一、緣丙○○（原名林嫄媜）自九十一年二月一日任職臺南縣旭
    山社區合作農場（下稱「旭山農場」）擔任會計，負責辦理
    旭山農場提領一般款項及貨款支付場員業務之人。旭山農場
    因業務需要，於六甲鄉農會、柳營鄉農會均設有帳戶，其中
    六甲鄉農會之00000－0－0號帳戶（以下簡稱「貨款
    專戶」），係供台北農產運銷公司、果菜市場給付旭山農場
    貨款之用，依旭山農場慣例，領款應由會計製作帳戶動支明
    細表（以下簡稱「動支明細表」）、轉帳匯款單、提款單，
    經丁○○及理事主席核章後，交由出納前往提領，以轉帳方
    式支付場員，轉帳存根、存款簿事後交丁○○核對。詎丙○○因在外積欠款項，明知上開作法足以防止貨款專戶遭挪用
    ，竟自九十一年二月一日任職起，違反上開規定，以領取現
    金取代轉帳支付，使他人無從追查貨款專戶提款之去向。丙○○基於意圖為自己不法所有之概括犯意，於如附表一、二
    所示時間，提領貨款專戶如附表一、二所示之現金後，未轉
    匯場員及支付廠商，而侵占入己【關於陳進益運費及中信紙
    器貨款檢察官減縮起訴事實如附表二所示，有台灣台南地方
    法院檢察署九十五年二月六日南檢問九四蒞一三八三字第七
    五三二號函在卷可參】。丙○○復因旭山農場場員繳費參加
    旅遊，嗣因ＳＡＲＳ之故取消，旅行社職員賴美惠於同年四
    月二十一日將新台幣（下同）二十八萬六千零九元退費匯入
    貨款專戶，九十二年四月二十九日自貨款專戶提領現金，其
    中十一萬六千五百元並未退還場員，而將如附表三所示蔡李
    錦蓮等十二人之金額則侵占入己；上開附表一、二、三之金
    額，共計為新台幣（下同）三百十二萬二千五百十五元。
二、丁○○與己○○係夫妻，九十二年四月間，因丙○○上開侵
    占貨款數額過鉅，無法支付廠商及場員貨款，旭山農場理監
    事發覺有異，乃於同年五月二十七日下午，在旭山農場前辦
    公室外集貨場，召開臨時理監事會。當日下午三時許，丁○○因與丙○○發生爭執，竟與己○○基於共同之犯意聯絡，
    先由丁○○指示己○○「回家拿刀子」，丁○○則以危害生
    命之事向丙○○恐嚇稱：「不付錢（支付場員貨款），就要
    把妳殺死」云云。不久，己○○即持長約三尺之帶柄割草長
    刀返回集貨場，並以危害生命之意思，持刀作勢要砍丙○○
    ，並要其承認侵占農場之貨款，致丙○○心生畏懼。
三、案經旭山農場、丙○○訴由台南縣警察局新營分局報請臺灣
    台南地方法院檢察署檢察官偵查起訴。
    理  由
甲、證據能力部分：
一、按被告以外之人於審判外之陳述，雖不符前四條之規定，而
    經當事人於審判程序同意作為證據，法院審酌該言詞陳述或
    書面陳述作成之情況，認為適當者，亦得為證據。當事人、
    代理人或辯護人於法院調查證據時，知有第一百五十九條第
    一項不得為證據之情形，而未於言詞辯論終結前聲明異議，
    視為有前項之同意，刑事訴訟法第一百五十九條之五定有明
    文。
二、查本件被告犯罪事實之證據方法，詳如起訴書、及原審判決
    書所引之證據，詳如：１、胡忠義等二十八人之切結書二十
    八紙。２、勞工保險局繳費證明、綠捷技術企業社、亞璟科
    技有限公司匯款單各一紙。３、自來水費收據、大貨車牌照
    稅繳費單、中信紙器貨款對帳單各二紙。４、健保費繳費單
    三紙。５、貨款專戶交易明細表及提款、匯款、存款憑條一
    份。６、證人林秀蘭之證述。７、證人陳秀春之證述。８、
    證人陳淑靜之證述。９、證人鄭德川之證述。１０、證人盧
    谷輝之證述。１１、證人盧新江之證述。１２、證人伍惠珍
    之證述。１３、證人吳森然之證述。１４、證人戊○○之證
    述。１５、證人林梨花之證述。１６、證人丁○○之證述。
    １７、證人乙○○之證述。１８、證人薛淑真之證述。１９
    、旭山農場94年6月17日94旭合字第021號函。２０、告訴代
    理人王欽之供述。２１、台南縣政府94年6月27日府農務字
    第0940136411號函。２２、臺灣臺南地方法院檢察署94年度
    蒞字第1383號補充理由書等，被告丙○○、被告丁○○、己○○及辯護人同意列入證據方法（見本院卷第四二、四三、
    八二、八三頁），是本院審酌該言詞陳述或書面陳述作成時
    之情況，認為適當，自得採為證據能力，先行明。
乙、實體部分：
壹、有關被告丙○○業務侵占部分：
一、旭山農場場員農產品拍賣後，台北農產公司會將拍賣清單寄
    至農場，農場會計據以製作動支明細表、轉帳匯款單、領款
    單，交場長蓋章後，再連同相關單據送理事主席蓋用私章及
    農場公印，再持送六甲鄉農會匯款給場員，農會匯款完成，
    會在動支明細表加蓋轉帳或付訖之章，會計應將動支明細表
    及匯款存根交給場長，核對後用印，再送交理事主席用印，
    即裝訂成冊，由場長保管等情，有旭山農場九十四年六月十
    七日九四旭合字第０二一號函在卷可稽（見原審卷第一五五
    、一五六頁），核與證人吳森然即旭山農場現任理事主席、
    戊○○即旭山農場現任場長、前監事於原審證述情節相符（
    見原審卷第二二九、二三六、二三七、二四六頁），證人吳
    森然、戊○○亦結證稱：依農場規定由出納領錢及匯款給場
    員，會計只管帳，由出納領款等語（見原審卷第二四０、二
    四五頁），參以證人林秀蘭、陳秀春、陳淑靜均係六甲鄉農
    會之出納於偵查時，檢察事務官訊問均證述：僅見林嫄媜（
    即丙○○）來提領款項，並均勸她不要做現金，她都不聽，
    轉存及匯款後所餘現金她都帶走等語（見九十二年度發查字
    第三三八八號偵查卷３第一二七至一二九頁），足認本件旭
    山農場上揭款項均係由被告丙○○經手，且違反旭山農場領
    款、匯款流程之內規，至為灼然。
二、被告丙○○於九十二年六月十一日警詢時供稱：「我確實有
    動用台南縣旭山合作農場之業務公款」、「（你侵占台南縣
    旭山合作農場公款之侵占過程是否如告訴人丁○○所述利用
    農場代運銷會員之農產品後所得貨款匯入農場所開立於台南
    縣六甲鄉農會活期存摺帳號帳戶內後，你再偽稱要將該貨款
    匯給農場之會員，開立六甲鄉農會之取款條，取款後未匯給
    會員，而侵占為己所有？）過程是如此沒錯」、「我是因積
    欠龐大債務，債權人一直催討，我別無他法，才會挪用公款
    還債。」等語（見警卷第十四、十五頁背面），嗣於警詢、
    偵查即翻供稱：其係受被告丁○○恐嚇才承認侵占二百七十
    六萬零一百八十元云云。惟查，被告丙○○於偵查中供稱：
    「（侵佔明細及金額？）那些錢是我要給鄭德川及盧谷輝的
    貨款，一共二百萬左右，我從六甲農會戶頭一次提領，自己
    留下七十萬元，因為急用，沒等他兩人答應就拿去用。」（
    見九十二年度發查字第二四一八號偵查卷第三十四頁）、「
    （侵佔盧谷輝、鄭德川時間、金額及經過詳情？）九十二年
    四、五月間，共拿了七十萬。他們尚未同意我就拿去用了。
    」、「（為何未經同意挪用盧谷輝、鄭德川貨款？）因為當
    時我被李淑惠、李建德等人陸續倒了上千萬，詳細金額我不
    記得了，時間發生在我進農場之前。」等語（見九十二年度
    發查字第三三八八號偵查卷３第六十六頁），顯見被告丙○○因積欠千萬債務而侵占旭山農場款項至明。至於其於原審
    時雖曾辯稱：擅自花用盧谷輝、鄭德川貨款七十萬元，係取
    回先前所借給旭山農場之借款云云，姑不論此筆借款，旭山
    農場事後並不承認等情，業經證人戊○○結證在卷（見原審
    卷第二四二、二四五頁），復無任何單據足以查知被告丙○○何以於九十二年三月七日存入六十六萬元於旭山農場帳戶
    ，從而被告丙○○此一存款動作，並無礙於其侵占旭山農場
    代管盧谷輝、鄭德川貨款之犯行。
三、證人即現任農場理事主席吳森然於原審時亦具結證稱：去調
    解會時，丙○○自己承認侵占農場款項之事等語（見原審卷
    第二三五頁）；證人即農場出納薛淑真（九十二年九月離職
    ）於原審亦具結證稱：伊任職時就是會計林嫄媜領錢，且由
    會計記帳等語（見原審卷第二六四頁），是被告利用領錢之
    機會，將應付與農場場員、廠商、應繳納之水費、牌照稅等
    款項予以侵占，已甚明顯。
四、被告丙○○嗣於本院對於有事實欄所載侵占之事實，業於本
    院九十五年八月十七日審理時供承不諱（見本院卷第一六五
    頁）。此外，復有如附表一、二、三所示胡忠義等二十八人
    之切結書二十八紙、勞工保險局繳費證明、綠捷技術企業社
    、亞璟科技有限公司匯款單各一紙、自來水費收據、大貨車
    牌照稅繳費單、中信紙器貨款對帳單各二紙、健保費繳費單
    三紙及貨款專戶交易明細一份在卷可稽（見九十二年度發查
    字第三三八八號偵查卷４第二六至三十頁、九十二年發查字
    第二四一八號卷第四一至六三頁、七一、七四、七五、七六
    、七七、八二頁、九十二年發查字第三二四四號卷第九七、
    九八、九九頁），其事證明確，犯行堪予認定。
五、核被告丙○○所為，係犯刑法第三百三十六條第二項之業務
    侵占罪，其多次業務侵占行為，時間緊接，所犯罪名相同，
    顯係出於概括之犯意為之，為連續犯，依刑法第五十六條之
    規定論以一罪，並加重其刑。
六、再被告行為後，原刑法第五十六條連續犯之規定，業於此次
    於九十四年二月二日修正，並於九十五年七月一日施行之刑
    法修正時，業予以刪除，所犯二罪以上，已無連續犯關係，
    從一重處斷之適用，應合併處罰，是比較新舊法，以舊法較
    有利於被告，是依修正後之刑法第二條第一條前段之規定，
    依被告行為之舊法，即修正前之刑法第五十六條之連續犯之
    關係，而從重論以一罪。
七、原審以被告丙○○罪證明確，因而予以論罪科刑，固非無見
    。惟查（一）本件被告丁○○部分，並無積極證據足以證明
    有與被告丙○○共犯本件業務侵占犯行，詳如後述，原審遽
    認被告丁○○亦有本件上開侵占犯罪行為，尚有未洽。（二
    ）原審依事實內之附表一、二、三之記載，認定被告丙○○
    所侵占之金額為三百十二萬二千五百十五元，惟卻又援用被
    告丙○○於警訊所言，即侵占之金額應為二百七十六萬零一
    百八十元，有事實之認定，與所採之證據不相適合之違法。
    被告丙○○原上訴意旨，否認犯罪，指摘原判決不當，固非
    可取，惟原判決既有上開可議之處，自屬無可維持，應由本
    院將被告丙○○部分撤銷改判。爰審酌被告丙○○因一時貪
    念，而觸犯刑章，於本院審理時業已坦承犯行，爰量處如主
    文所示之刑。
八、公訴意旨另略以：被告丙○○自九十一年二月一日任職旭山
    農場會計，為從事旭山農場辦理款項提領、一般款項及貨款
    支付業務之人。(一)被告丙○○於九十一年二月二十五日、三
    月二十一日自上揭貨款專戶轉帳四十五萬元至旭山農場其他
    帳戶；(二)另被告丙○○對於被告丁○○以貨款專戶款項不足
    為由，被告丁○○請求理監事會同意將柳營鄉農會旭山農場
    八十萬元定存解約，經旭山農場理監事會同意，於九十二年
    四月二十八日存入貨款專戶，惟因遭侵占之貨款數額過鉅，
    仍無法支付廠商及場員貨款，始察覺被告丙○○有挪用之情
    。(三)被告丙○○九十二年二月二十七日侵占應付陳張衿貨款
    八千七百五十二元；九十二年二月二十七日侵佔應付甲○○
    貨款八萬九千九百七十元（起訴書附表二編號三列載十七萬
    九千九百七十元扣除上揭論罪科刑之九萬元，即餘八萬九千
    九百七十元）；九十二年六月應付自來水費六百二十二元（
    起訴書附表四編號八列載四千四百七十四元扣除上揭論罪科
    刑之三千八百五十二元，即餘六百二十二元）。因被告丙○○上開部分，亦涉犯刑法第三百三十六條第二項業侵占罪嫌
    云云。
九、按犯罪事實應依證據認定之，無證據不得推定其犯罪事實；
    又不能證明被告犯罪，應諭知無罪之判決，刑事訴訟法第一
    百五十四條、第三百零一條第一項分別定有明文。所謂犯罪
    事實之證據，係指足以認定被告確有犯罪行為之積極證據而
    言，該項證據且須適合被告犯罪事實之認定，始得採為斷罪
    資料。又按無論直接或間接證據，其為訴訟上之證明，須通
    常一般之人均不致有所懷疑，而得確信其為真實之程度者，
    始得據為有罪之認定，有最高法院二十九年上字第三一○五
    號、五十三年台上字第二七五○號判例足資參照。又認定不
    利於被告之事實，須依積極證據，苟積極證據不足為不利於
    被告事實之認定時，即應為有利於被告之認定，更不必有何
    有利之證據。再事實之認定，應憑證據，如未能發現相當證
    據，或證據不足以證明，自不能以推測或擬制之方法，為裁
    判基礎；訴訟上用以證明事實之證據，須於通常一般人均不
    致有所懷疑，而得確信其真實之程度，始得據以為有罪之認
    定，倘其證明未達此一程度，而有合理之懷疑存在，致無從
    為有罪之確信時，即應為無罪之判決（最高法院三十年上字
    第八一六號、四十年台上字第八六號、七十六年台上字第四
    九六八號判例參照）。
十、訊據被告丙○○堅決否認有上開犯行，辯稱：伊並未侵占上
    開款項等語。經查：九十一年二月二十五日、三月二十一
    日分別轉帳三十萬元、十五萬元至旭山農場其他帳戶等情，
    有旭山農場於台南縣六甲鄉農會00000－0－0帳戶之
    交易明細在卷可參（見前開第三三八八號偵查卷３第一０七
    、一０八頁），該二筆款項確係轉入旭山農場另一帳戶內，
    該筆款項是否自另一帳戶遭被告提領侵占，檢察官並未舉證
    證明，自難僅憑此一轉帳之行為即認被告丙○○已將該筆款
    項侵占。場長丁○○於九十二年四月二十八日將柳營鄉農
    會旭山農場帳戶八十萬元定存解約，係經理監事會同意等情
    ，業經證人戊○○於原審九十四年十一月十六日審理時結證
    在卷（見原審卷第二四六頁），場長丁○○提領該款項後即
    於同日存入旭山農場於台南縣六甲鄉農會00000－0－
    0號之帳戶等情，有該帳戶交易明細在卷可參，該筆款項存
    入上揭帳戶後是否即遭被告丙○○提領侵占，檢察官未舉證
    證明，亦難僅憑此解約後轉存之行為即認被告丙○○已將該
    筆款項侵占。被告丙○○被訴九十二年二月二十七日侵占
    應付陳張衿貨款八千七百五十二元乙節，陳張衿自偵查迄本
    院審理中均未到庭供證，亦無貨款遭侵占之切結書在卷可參
    ，檢察官復未舉證證明之，自難遽認被告丙○○有此部分犯
    行。證人戊○○於原審九十五年三月一日審理時結證：「
    （國軍副食業務補助款甲○○切結書第一次記載九萬，第二
    次記載是十八萬，農場立場為何？）國軍副食業務補助款有
    匯到農場，應該是十八萬，甲○○與丁○○一人一半。」等
    語（見原審卷第三四二頁），核與證人甲○○書立切結書載
    明未獲匯款九萬元等情相符（見九十二年度發查字第三三八
    八號偵查卷４第二十七頁），起訴書附表二編號三列載甲○○由被告丙○○侵占十七萬九千九百七十元，扣除上揭已論
    罪科刑之九萬元，餘八萬九千九百七十元，檢察官並未舉證
    證明，確係經被告丙○○侵占入己。被告丙○○於九十二
    年六月業已離職，此自卷附旭山農埸第二十二屆第三次臨時
    理監事會紀錄內容已明（見九十二年度發查字第二四一八號
    偵查卷第二十四頁、原審卷第一一九頁），農場九十二年六
    月應付之自來水費六百二十二元，自無可能由被告丙○○侵
    占。綜上所述，被告丙○○對於上開部分行為，尚屬犯罪不
    能證明，此外，公訴人又未再提出其他適合於證明被告丙○○上開犯罪事實之積極證據，並說明其證據方法與待證事實
    之關係，說服本院以形成被告此部分有罪之心證，而被告丙○○又辯稱無上開犯行等語，揆諸上開說明，基於無罪推定
    之原則，本應為諭知其無罪，惟公訴人認此部分與前開論罪
    科刑部分，有連續犯裁判上一罪之關係，爰不另為無罪之諭
    知。
十一、又被告丙○○未曾故意犯罪而受有期徒刑以上刑之宣告，有
    臺灣高等法院被告全國前案記錄表在卷可憑，其經此偵、審
    教訓後，應知所警惕，信無再犯之虞，且已與告訴人旭山農
    場成立和解，有和解書可按（見本院卷第一六三至一六九頁
    ），告訴人旭山農場代表吳森然當庭表示原諒被告丙○○等
    語（見本院卷第一五六、一五七頁）；再刑罰固屬國家對於
    犯罪之人，以剝奪法益之手段，所加之公法之制裁，惟其積
    極目的，則在預防犯人之再犯，故對於初犯，惡性未深，天
    良未泯者，若因偶然觸法，即置諸刑獄自非刑罰之目的，再
    被告丙○○目前因罹患胃癌，且淋巴腺轉移，曾施行六次化
    學治療，有長庚紀念醫院診斷證明書附卷可稽（見本院卷第
    一七０頁）；是本院斟酌再三，認所宣告之刑以暫不執行為
    適當，併宣告緩刑伍年，以啟自新。又被告行為後，刑法第
    七十四條有關緩刑之規定，固亦經修正，然對被告為緩刑宣
    告，係法院對於被告論罪科刑後，針對被告是否適予給予緩
    刑，是對於被告宣告緩刑，自應逕行適用裁判決時之法律，
    即修正後之刑法第七十四條第一款之規定（最高法院九十五
    年第八次刑事庭會議決議參照），併此敘明。
貳、有關被告丁○○業務侵占部分：
一、公訴意旨略以，被告丁○○於九十年二月三日至九十二年五
    月五日止，擔任旭山農場場長之職，為負責旭山農場管理業
    務之人。旭山農場因業務需要，於六甲鄉農會、柳營鄉農會
    均設有帳戶，其中六甲鄉農會之00000－0－0號帳戶
    （以下簡稱「貨款專戶」），係供台北農產運銷公司、果菜
    市場給付旭山農場貨款之用，依旭山農場慣例，領款應由會
    計製作帳戶動支明細表（以下簡稱「動支明細表」）、轉帳
    匯款單、提款單，經丁○○及理事主席核章後，交由出納前
    往提領，以轉帳方式支付場員，轉帳存根、存款簿事後交丁○○核對。詎被告丁○○明知上開作法足以防止貨款專戶遭
    挪用，竟自九十一年二月一日會計丙○○任職起，被告丁○○即指示丙○○負責製作動支明細表、提款單及領款，並以
    領取現金取代轉帳支付，使他人無從追查貨款專戶提款之去
    向。被告丁○○與丙○○基於意圖為自己不法所有之概括犯
    意，未經旭山農場理監事同意或再授權，於起訴書所示附表
    一所列時地，擅自動支貨款專戶之款項，且未依動支明細表
    之用途支付場員或廠商，提領現金後未轉匯、轉存之款項，
    予以侵占入己，其情形如下：（一）於九十一年二月二十五
    日、三月二十一日指示丙○○自上揭貨款專戶轉帳四十五萬
    元至旭山農場其他帳戶（起訴書所示附表一編號一、二）。
    （二）於九十一年十二月十日至九十二年四月二十九日，自
    貨款專戶提領現金後，其將胡義忠等十七人之貨款如數匯予
    場員，金額達0000000元（起訴書所示附表一編號三
    ，詳情見附表二），其中七十萬元，係丙○○於九十二年四
    月間，未經鄭德川、盧谷輝同意，自行提領侵占入己，餘款
    則交由丁○○侵占。（三）旭山農場會員原繳費參加該旭山
    農場舉辦之旅遊，嗣因ＳＡＲＳ之故取消，旅行社職員賴美
    惠於九十二年四月二十一日將二十八萬六千零九元退費匯入
    貨款專戶，九十二年四月二十九日自貨款專戶提領現金，其
    中十一萬六千五百元並未退還場員，而將如附表三所示蔡李
    錦蓮等十二人之金額則侵占入己（起訴書所示附表一編號四
    ，詳情見附表三）。（四）於九十一年十二月三十日至九十
    二年六月間，提領多筆勞保費、健保費、牌照稅及應支付廠
    商之貨款、費用，均未如數支付，金額計三八一０八０元（
    起訴書所示附表一編號五、詳情見附表四）。（五）被告丁○○以貨款專戶款項不足為由，請求理監事會同意將柳營鄉
    農會旭山農場八十萬元定存解約，經旭山農場理監事會同意
    ，於九十二年四月二十八日存入貨款專戶，惟因遭侵占之貨
    款數額過鉅，仍無法支付廠商及場員貨款，始察覺被告丁○○有挪用之情。因認被告丁○○有本件業務侵占之罪嫌云云
    。
二、公訴人認被告丁○○有上開侵占犯行，無非以（一）同案被
    告丙○○之指證。（二）被告丁○○於偵查中供述稱知悉丙○○提領現金之事實（三）胡義忠等十七人切結書。（四）
    蔡李錦等十二人切結書。（五）旭山農場六甲鄉農會貨款專
    戶往來明細及提款、匯款、存款憑條等證明丙○○以現金提
    領之事實。（六）勞工保險局繳費證明、綠捷技術企業社、
    亞璟科技有限公司匯款單各一紙、自來水費收據、大貨車牌
    照稅繳費單、中信紙器貨款對帳單各二紙、健保費繳費單三
    紙及告訴人之指述等為主要論據。
三、訊據被告丁○○固對於其於九十年二月三日至九十二年五月
    五日止，擔任旭山農場場長之職，為負責旭山農場管理業務
    之人。且旭山農場因業務需要，於六甲鄉農會、柳營鄉農會
    均設有帳戶，其中六甲鄉農會之00000－0－0號帳戶
    ，係供台北農產運銷公司、果菜市場給付旭山農場貨款之用
    ，依旭山農場慣例，領款應由會計製作帳戶動支明細表（以
    下簡稱「動支明細表」）、轉帳匯款單、提款單，經丁○○
    及理事主席核章後，交由出納前往提領，以轉帳方式支付場
    員，轉帳存根、存款簿事後交丁○○核對等情不諱。惟堅決
    否認有上開侵占犯行，於原審及本院辯稱：伊並沒指示丙○○以領取現金取代轉帳支付，係丙○○個人行為，與伊無關
    ，又提領現金沒有存根，故丙○○亦未將轉帳存根及存款簿
    交給伊核對，伊未向丙○○詢問轉帳支付的憑證，及追丙○○未將轉帳存根及存款簿交伊核對，僅係伊之疏忽而已，
    丙○○並未交錢給伊，伊沒有侵占，提領農場款項均係丙○○一人所為，她領了現金沒有匯給場員，伊並不知情等語。
四、經查：
（一）被告丙○○於警詢、偵查均供稱係受被告丁○○指示提領
      現金，除部分轉匯場員外，均交給被告丁○○（見警詢第
      十九頁、九十二年度發查字第三三八八號偵查卷３第一一
      九、一二０頁、同上偵號卷４第一一六頁）；復於原審時
      以證人身份結證稱：「（依農場規定不能領現金，你為何
      還領現金？）場長要我怎麼做就怎麼做。我領現金是聽場
      長指示。」、「（六甲鄉農會有三位出納林秀蘭、陳秀春
      、陳淑靜說只有見過你來提款沒有見過別人，而且也建議
      你要用轉帳方式，而你不願意，有何意見？）被告丁○○
      叫我去領現金，我就去領。」、「（剛才不是回答錢都匯
      出，怎麼還有二百多萬未匯？）我都一直依場長要求提領
      現金予場長使用，最後就無法支付給農民的貨款。」等語
      （見原審卷第二六七至二七０頁）。
（二）又被告丙○○於原審九十四年六月九日審理時供稱：「之
      前作帳錢不夠，『農場錢不夠作帳』，農場帳簿只剩下十
      幾萬元，我自己拿出六十幾萬元存入來作帳。之後我再拿
      回我七十萬元，那七十萬元是我應該拿的。」、「（經濟
      不好了，怎麼還有六十萬元可以貼補帳面缺口？）不會什
      麼時候沒有錢，我那時候有錢。」、「（農場的錢不是你
      侵占的，為何你要拿錢去貼？）那是丁○○要我拿出來的
      。」、「（這是農場的事情，為何你要拿出來貼？）當時
      我有錢，丁○○那時候知道我有錢，要我拿出來貼。」等
      語（見原審卷第一二一頁）。
（三）於本院此次審理時，亦以證人身份具結供證稱：伊係與被
      告丁○○共同侵占，伊都是按照丁○○的指示去做的，錢
      也是都交給丁○○等語（見本院卷第一五０頁）。
（四）是依上開被告丙○○之供述，被告丙○○有將提領出來的
      錢交給被告丁○○；然依其最初於九十二年六月十一日第
      一次警詢時，係供述：「（你所侵占之公款用途為何？）
      我將錢用來還債」、「（你侵占該旭山合作農場之公款是
      否有共犯？）沒有」、「（侵占該農場公款用意為何？係
      預謀或臨時起意？）我是因積欠龐大債務，債權人一直催
      討，我別無他法，才會挪用公款還債」、「（你所侵占之
      公款現剩多少？）所得之金錢已全數還債，並無剩餘」等
      語（見警卷第十五頁），其供述前後不一，反覆不定，已
      見瑕疵，其供述已難完全憑信。
（五）再已故理事主席王欽之子甲○○於本院具結證稱：丙○○
      係農場會計，農場被侵占款項是伊父王欽擔任理事主席之
      事，當時事情發生後，伊有與丙○○通電話向她要錢，並
      錄音，她在電話中有承認拿錢，伊當時在電話中有問她，
      有無第三者參與，她說沒有，在電話中丙○○亦沒有說係
      遭人恐嚇始承認拿錢，伊亦問她錢用到那裡去，但她都不
      講，她在電話中有說有寫張單子等語（見本院卷第一一八
      至一二一頁）。而被告丙○○對上開證人甲○○有打電話
      之事，亦當庭表示：「有的」，且供述：伊有說錢是伊拿
      的，甲○○有問伊是否有第三者參與，伊當時有說沒有第
      三者參與等語可按（見本院卷第一二五頁）；是被告丙○○指證被告丁○○有參與本件侵占犯行，核與上開事證不
      符，自難採取。
（六）又被告丙○○於原審，以證人身份具結供證稱：伊領現金
      出來後，將領回之現金交給場長丁○○，出納在現場有看
      到等語（見原審卷第二六七、二六八頁）；然出納即證人
      薛淑真於原審時則具結供稱：伊只有見過丙○○交付薪水
      給場長丁○○及伊，其他從來沒有看過丙○○領回現金交
      給場長丁○○等語（見原審卷第二七三頁），是被告丙○○指證將領回之款項，有交給被告丁○○，亦非可取。
（七）雖卷查證人監事主席盧新江於偵查中供稱：伊不知是被告
      丁○○或林嫄媜侵占云云（見見九十二年度發查字第三三
      八八號偵查卷３第二六頁）；證人王欽於偵查中亦供稱：
      不是林嫄媜就是丁○○侵占云云（見九十二年發查字第二
      四一八號卷第九七頁）；證人乙○○於原審時則具結供證
      稱：我們沒有證據直接證明誰侵占等語（見原審卷第一二
      七頁）。審酌上開供證，僅係證人主觀上之認定，尚難逕
      行採為被告丁○○不利之認定。
（八）再旭山農場場員農產品拍賣後，台北農產公司會將拍賣清
      單寄至農場，農場會計據以製作動支明細表、轉帳匯款單
      、領款單，交場長蓋章後，再連同相關單據送理事主席蓋
      用私章及農場公印，再持送六甲鄉農會匯款給場員，農會
      匯款完成，會在動支明細表加蓋轉帳或付訖之章，會計應
      將動支明細表及匯款存根交給場長，核對後用印，再送交
      理事主席用印，即裝訂成冊，由場長保管等情，有旭山農
      場九十四年六月十七日九四旭合字第０二一號函在卷可稽
      （見原審卷第一五五、一五六頁），如前所述；然審酌上
      開各節，僅係該農場之作業流程，尚乏採為積極證據證明
      被告丁○○有參與共犯本件侵占犯行。
（九）又有關九十一年二月二十五日、三月二十一日分別轉帳
      三十萬元、十五萬元至旭山農場其他帳戶等情，有旭山農
      場於台南縣六甲鄉農會00000－0－0帳戶之交易明
      細在卷可參（見第三三八八號卷３第一０七、一０八頁）
      ，該二筆款項確係轉入旭山農場另一帳戶內，該筆款項是
      否自另一帳戶遭提領侵占，檢察官並未舉證證明，自難僅
      憑此一轉帳之行為即認被告丁○○、丙○○已將該筆款項
      侵占。被告即場長丁○○於九十二年四月二十八日將柳
      營鄉農會旭山農場帳戶八十萬元定存解約，係經理監事會
      同意等情，業經證人戊○○於原審九十四年十一月十六日
      審理時結證在卷（見原審卷第二四六頁），場長丁○○提
      領該款項後即於同日存入旭山農場於台南縣六甲鄉農會0
      0000－0－0號之帳戶等情，有該帳戶交易明細在卷
      可參，該筆款項存入上揭帳戶後是否即遭丁○○提領侵占
      ，檢察官未舉證證明，亦難僅憑此解約後轉存之行為即認
      被告丁○○有將該筆款項侵占。有關九十二年二月二十
      七日侵占應付陳張衿貨款八千七百五十二元乙節，陳張衿
      自偵查迄本院審理中均未到庭供證，亦無貨款遭侵占之切
      結書在卷可參，檢察官復未舉證證明之，自難遽認被告丁○○有此部分犯。被告丁○○於九十二年六月業已離職
      ，此自卷附旭山農埸第二十二屆第三次臨時理監事會紀錄
      內容已明（見九十二年度發查字第二四一八號偵查卷第二
      十四頁），農場九十二年六月應付之自來水費六百二十二
      元，自無可能由被告丁○○侵占，上情業就被告丙○○部
      分業已論述甚詳。
（十）其餘有關場員胡義忠等十七人切結書、蔡李錦等十二人切
      結書、勞工保險局繳費證明、綠捷技術企業社、亞璟科技
      有限公司匯款單各一紙、自來水費收據、大貨車牌照稅繳
      費單、中信紙器貨款對帳單各二紙、健保費繳費單三紙等
      ，僅能證明被告丙○○有本件侵占之事實，尚難憑上開物
      證，遽認被告丁○○有參與本件共同侵占之犯行。
（）按共同正犯之應對全部事實負其責任者，以其有犯意聯絡
      之範圍內，始稱相當，且其具有共同犯罪之意思聯絡之事
      實，亦應依積極證據認定之，最高法院八十一年台上字第
      五六四七號判決可參。綜合所述上開各情相互參酌，被告
      丙○○之指訴，既具有上揭瑕疵，復查卷內並無其他佐證
      足資證明被告丁○○有前揭犯行，而被告丁○○又否認有
      本件犯行，依首揭判例意旨，本件並無確切之積極證據，
      足以證明被告丁○○有參與本件之上開侵占之犯罪事實，
      即令被告丁○○不能為有利之反證，亦不能遽論以罪刑。
      亦即認定不利於被告之事實，須依積極證據，苟積極證據
      不足為不利於被告事實之認定時，即應為有利於被告丁○○之認定，更不必有何有利之證據。而公訴人除上開證据
      外，又未再提出其他適合於證明被告丁○○犯罪事實之積
      極證據，並說明其證據方法與待證事實之關係，說服本院
      以形成被告丁○○有罪之心證，基於無罪推定之原則，被
      告丁○○此部分犯罪尚屬不能證明，原審疏未詳查，遽認
      被告丁○○有共犯本件上開侵占犯行，並加以論罪科刑，
      容有未洽，被告丁○○上訴意旨，指摘原判決採證不當，
      否認其有犯罪，為有理由，自應由本院將原判決撤銷，諭
      知被告丁○○此部分無罪之判決。
參、有關被告丁○○、己○○恐嚇部分：
一、訊據被告丁○○矢口否認有恐嚇被告丙○○之情事，於原審
    及本院辯稱：九十二年五月二十七日，在旭山農場前辦公室
    外集貨場，召開臨時理監事會議，伊打電話叫伊太太己○○
    回家拿印章過來，她因為在農場工作，所以才會攜帶鐮刀過
    來，但並沒有對丙○○恐嚇云云。
二、訊據被告己○○亦矢口否認有上開恐嚇丙○○之情事，於原
    審及本院辯稱：九十二年五月二十七日，伊先生丁○○打電
    話給伊，叫伊帶印章過去，伊剛從田裡回來才會隨身帶鐮刀
    ，伊在旭山農場之集貨場係叱罵丁○○，要丁○○報案才不
    會害死全家，伊並沒有恐嚇丙○○云云。
三、上開事實，業據被告丙○○於偵查中，經檢察事務官訊問時
    供證：丁○○、己○○二人係於九十二年五月二十七日當天
    恐嚇伊，非九十二年六月十一日恐嚇伊等語甚詳（見九十二
    年度發查字第三三八八號偵查卷４第一一六頁）。
四、又被告丁○○、己○○如何於九十二年五月二十七日下午三
    時許，在旭山農場辦公室外集貨場，召開臨時理監事會，如
    何涉犯恐嚇被告丙○○之犯行，業據證人盧新江即旭山農場
    監事主席於偵查中，檢察事務官訊問時供證稱：「（丁○○
    、己○○恐嚇林嫄媜（丙○○）時，你人在何處？）我在現
    場親眼看到。」、「（丁○○如何恐嚇嫄媜（丙○○）？）
    丁○○是嚇唬林嫄媜，叫他太太回家拿刀，要林嫄媜承認，
    其他忘了。」、「（己○○如何恐嚇林嫄媜（丙○○）？）
    己○○拿刀對林嫄媜說：你吃錢誣賴我先生，有拿刀假裝要
    砍他。」、「（為何己○○會拿刀來現場？）丁○○叫他拿
    的。」、「（是什麼刀？）長約二尺多的割草刀。」、「（
    己○○拿刀恐嚇林嫄媜時，是何情形？）二手拿刀柄舉過肩
    ，一邊和林嫄媜講話，前後大約半小時。」（見九十二年度
    發查字第三三八八號偵查卷４第二十頁）；證人伍惠珍即旭
    山農場理事於偵查中證稱：「（丁○○、己○○恐嚇林嫄媜
    （丙○○）時，你人在何處？）我就在他們三人旁邊，當時
    大約有十幾人。」、「（丁○○如何恐嚇林嫄媜（丙○○）
    ？）當時己○○在現場，丁○○叫他太太回去拿刀子，說林
    嫄媜不付錢就要把她殺死，己○○就回家拿柄長二尺，全長
    三尺的刀子回來。」、「（己○○如何恐嚇林嫄媜（丙○○
    ）？）己○○拿刀對林嫄媜說：要他承認，不然就要拿刀砍
    死，還叫他跪下，其他就是罵一些髒話。」、「（己○○拿
    刀恐嚇林嫄媜時，是何情形？）他把刀舉過肩膀，作出要砍
    林嫄媜的樣子。」等語（見同上偵查卷第十九、二十頁）大
    致相符。
五、於原審審理時，證人吳森然亦具結供證稱：會議一開始時，
    丁○○、己○○兩人都在會場，他們二人罵丙○○之後、己○○才離開會場，回家拿刀子，再到會場等語（見原審卷第
    二三四頁）；證人戊○○於原審審理時亦具結證稱：丁○○
    、己○○於九十二年五月二十七日當天有罵丙○○，己○○
    要丙○○承認所有的錢都是她拿的，是丁○○交待己○○回
    家拿刀子，己○○有拿起刀子，要求丙○○下跪，承認所有
    的錢都是她拿走的等語（見原審卷第二四０、二四一頁）。
六、綜合上開告訴人丙○○供述及證人所為之證言，被告丁○○
    、己○○有於上開時、地，對被告丙○○恐嚇之情，至堪認
    定，被告丁○○、己○○否認犯行，上開所辯無非卸責之詞
    ，不足採信。此部分事證已甚明確，犯行洵予認定。
七、核被告丁○○、己○○所為，均係犯刑法第三百零五條恐嚇
    罪；其二人就所犯恐嚇犯行間，互有犯意聯絡，行為分擔，
    各均為共同正犯。又再被告二人行為後，刑法第二十八條有
    關共同正犯之條文，僅係文字之修正，即將原文字「實施」
    ，改為「實行」，其餘則無變動，是依修正後之刑法第二條
    第一條前段之規定，依被告行為時之舊法即適用修正前之刑
    法第二十八條之規定，併此敘明。
八、又刑法第四十一條第一項前段規定：「犯最重本刑為五年以
    下有期徒刑以下之刑之罪，而受六個月以下有期徒刑或拘役
    之宣告，因身體、教育、職業、家庭之關係或其他正當事由
    ，執行顯有困難者，得以一元以上三元以下折算一日，易科
    罰金」。是被告行為時之易科罰金折算標準，修正前罰金罰
    鍰提高標準條例第二條前段（現已刪除）規定，就其原定數
    額提高為一百倍折算一日，則本件被告行為時之易科罰金折
    算標準，應以銀元三百元折算一日，經折算為新臺幣後，應
    以新臺幣九百元折算為一日。惟被告二人行為後，刑法第四
    十一條規定第一項前段，亦經總統於九十四年二月二日華總
    一義字第０９４０００１４９０１號修正公布，並於九十五
    年七月一日施行，則規定：「犯最重本刑為五年以下有期徒
    刑以下之刑之罪，而受六個月以下有期徒刑或拘役之宣告者
    ，得以新臺幣一千元、二千元或三千元折算一日，易科罰金
    」。比較修正前後之易科罰金折算標準，以九十五年七月一
    日修正公布施行前之規定，較有利於被告，則應依修正後刑
    法第二條第一項前段，適用行為時即修正前刑法第四十一條
    第一項前段規定，定其折算標準。
九、原審以被告丁○○、己○○此部分罪證明確，因而予以論罪
    科刑，固非無見。惟查：原審於事實內認定被告丁○○、己○○犯罪恐嚇被告丙○○之時、地，為九十二年五月二十七
    日下午三時許，在旭山農場前辦公室外集貨場，然於理由內
    對於此部分，並未敘明，有理由不備之可議。被告丁○○、
    己○○二人上訴意旨，仍執前詞否認犯罪，雖無理由，然原
    判決此部分既有可議，此部分自屬無可維持，應由本院就被
    告二人此部分依法撤銷改判，以期適法。爰審酌被告二人就
    此分犯罪之動機、目的、手段、品行、所生損害、未能坦承
    犯行，毫無悔意等一切情狀，分別量處如主文所示之刑，並
    諭知易科罰金之折算標準，以資懲儆。
肆、被告丁○○、丙○○二人被訴偽造文書、詐欺部分，業經原
    審判決無罪，公訴人並未上訴已確定在案，不另論列，亦併
    此敘明。
據上論斷，應依刑事訴訟法第三百六十九條第一項前段、第三百
六十四條、第二百九十九條第一項前段、第三百零一條第一項、
修正後刑法第二條第一項、修正前刑法第二十八條、第五十六條
、刑法第三百零五條、第三百三十六條第二項、修正前第四十一
條第一項前段、修正後刑法第七十四條第一項第一款、罰金罰鍰
提高標準條例第一條前段、第二條，判決如主文。
本案經檢察官劉欽銘到庭執行職務。
中    華    民    國    95    年    8     月    31    日
                  刑事第一庭    審判長法  官  黃崑宗
                                      法  官  蔡長林
                                      法  官  田平安
以上正本證明與原本無異。
不得上訴。
                                      書記官  劉岳文
中    華    民    國    95    年    9     月    1     日
附錄：本判決論罪科刑法條：
中華民國刑法第210條：
（偽造變造私文書罪）
偽造、變造私文書，足以生損害於公眾或他人者，處 5 年以下有
期徒刑。
中華民國刑法第305條：
(恐嚇危害安全罪)
以加害生命、身體、自由、名譽、財產之事，恐嚇他人致生危害
於安全者，處 2 年以下有期徒刑、拘役或 300 元以下罰金。
中華民國刑法第336條：
(公務公益侵占罪、業務侵占罪)
對於公務上或因公益所持有之物，犯前條第1項之罪者，處1年以
上7年以下有期徒刑，得併科5千元以下罰金。
對於業務上所持有之物，犯前條第1項之罪者，處6月以上5年以
下有期徒刑，得併科3千元以下罰金。
前二項之未遂犯罰之。
附表一：
  ┌──┬─────┬───────────┬──────────────┐
  │編號│  場員姓名│      時間            │侵占金額（下均係新台幣）    │
  ├──┼─────┼───────────┼──────────────┤
  │一  │  胡義忠  │九一年十二月十日      │一，０三八元                │
  ├──┼─────┼───────────┼──────────────┤
  │二  │  甲○○  │九二年二月廿七日      │九０，０００元              │
  ├──┼─────┼───────────┼──────────────┤
  │三  │  潘泰春  │九二年三月五日        │三０，八三九元              │
  ├──┼─────┼───────────┼──────────────┤
  │四  │  鄭德川  │九二年四月二至廿九日  │一，二六八，六０五元        │
  ├──┼─────┼───────────┼──────────────┤
  │五  │  盧谷輝  │九二年四月二至廿九日  │八八四，０八二元            │
  ├──┼─────┼───────────┼──────────────┤
  │六  │  曾武雄  │九二年四月十二日      │二，八四二元                │
  ├──┼─────┼───────────┼──────────────┤
  │七  │  羅國治  │九二年四月十二日      │六，五０一元                │
  ├──┼─────┼───────────┼──────────────┤
  │八  │  蘇登波  │九二年四月廿一日      │四，九六六元                │
  ├──┼─────┼───────────┼──────────────┤
  │九  │  乙○○  │九二年四月廿一至廿九日│一八五，九九六元            │
  ├──┼─────┼───────────┼──────────────┤
  │十  │  陳柏任  │九二年四月廿九日      │七三，一五八元              │
  ├──┼─────┼───────────┼──────────────┤
  │十一│  胡同興  │九二年四月廿九日      │五二，四九七元              │
  ├──┼─────┼───────────┼──────────────┤
  │十二│  陳坤明  │九二年四月廿九日      │七九，六一三元              │
  ├──┼─────┼───────────┼──────────────┤
  │十三│  陳瑞林  │九二年四月廿九日      │六四，０二二元              │
  ├──┼─────┼───────────┼──────────────┤
  │十四│  陳算    │九二年四月廿九日      │二二，八三六元              │
  ├──┼─────┼───────────┼──────────────┤
  │十五│  陳慶松  │九二年四月廿九日      │一九，一八五元              │
  ├──┼─────┼───────────┼──────────────┤
  │十六│  胡尤彩燕│九二年四月廿九日      │四五，０六二元              │
  ├──┼─────┴───────────┴──────────────┤
  │合計│二百八十三萬一千二百四十二元                                    │
  └──┴────────────────────────────────┘
附表二：
  ┌──┬─────────┬─────────┬──────────┐
  │編號│未支付款項名稱    │時間              │侵占金額            │
  ├──┼─────────┼─────────┼──────────┤
  │一  │亞璟科技化驗器材費│九十一年十二月卅日│五，九０九元        │
  ├──┼─────────┼─────────┼──────────┤
  │二  │中信紙器貨款      │九十二年一月      │六，八二０六元      │
  ├──┼─────────┼─────────┼──────────┤
  │三  │勞保費            │九十二年二至四月  │一一，七八三元      │
  ├──┼─────────┼─────────┼──────────┤
  │四  │健保費            │九十二年二至四月  │一一，０七０元      │
  ├──┼─────────┼─────────┼──────────┤
  │五  │中信紙器貨款      │九十二年三月      │二六，五八三元      │
  ├──┼─────────┼─────────┼──────────┤
  │六  │綠捷技術社合約金  │九十二年三月廿五日│二三，九七０元      │
  ├──┼─────────┼─────────┼──────────┤
  │七  │大貨車牌照稅      │九十二年四月      │二三，四００元      │
  ├──┼─────────┼─────────┼──────────┤
  │八  │自來水費          │九十二年四月      │三，八五二元        │
  ├──┼─────────┴─────────┴──────────┤
  │合計│ 十七萬四千七百七十三元                                     │
  └──┴──────────────────────────────┘
附表三
  ┌──┬─────┬───────────┐
  │編號│場員姓名  │侵占旅費退費金額      │
  ├──┼─────┼───────────┤
  │一  │蔡李錦蓮  │一萬一千三百元        │
  ├──┼─────┼───────────┤
  │二  │蔡登賓    │一萬一千三百元        │
  ├──┼─────┼───────────┤
  │三  │胡慶昌    │一萬一千三百元        │
  ├──┼─────┼───────────┤
  │四  │李金墩    │一萬一千三百元        │
  ├──┼─────┼───────────┤
  │五  │李張玉霞  │一萬一千三百元        │
  ├──┼─────┼───────────┤
  │六  │吳明輝    │五千三百元            │
  ├──┼─────┼───────────┤
  │七  │吳貴香    │一萬一千三百元        │
  ├──┼─────┼───────────┤
  │八  │陳新發    │一萬一千三百元        │
  ├──┼─────┼───────────┤
  │九  │伍惠珍    │四千二百元            │
  ├──┼─────┼───────────┤
  │十  │魏宗鴻    │一萬六千六百元        │
  ├──┼─────┼───────────┤
  │十一│陳榮洲    │五千三百元            │
  ├──┼─────┼───────────┤
  │十二│乙○○    │六千元                │
  ├──┼─────┴───────────┤
  │合計│十一萬六千五百元                  │
  └──┴─────────────────┘


司法院資訊處製作；財團法人民間司法改革基金會備份。
